【裁判字號】    98,簡上,998
【裁判日期】    981130
【裁判案由】    詐欺
【裁判全文】
臺灣高雄地方法院刑事判決             98年度簡上字第998號
上  訴  人
即  被  告  丁○○
上列上訴人即被告因詐欺案件，不服本院高雄簡易庭中華民國98
年8 月10日98年度審簡字第4367號刑事簡易判決（聲請簡易判決
處刑案號：臺灣高雄地方法院檢察署98年度偵字第17967 、1796
8 、17969 號），提起上訴，本院管轄之第二審合議庭判決如下
：
    主  文
原判決撤銷。
丁○○幫助犯詐欺取財罪，處有期徒刑月，如易科罰金，以新
臺幣壹仟元折算壹日。
    事  實
一、丁○○明知詐欺集團之不法份子經常利用他人存款帳戶、提
    款卡、密碼轉帳等方式，獲取不法利益並逃避執法人員之追
    查，且依其社會經驗，應有相當之智識程度可預見將其銀行
    帳戶存摺、提款卡、密碼等物交付予不相識之人使用，可能
    使該帳戶被詐欺集團利用作為收受詐欺犯罪所得款項使用，
    雖尚未達於欲使其發生之程度，惟仍基於縱有人以上開金融
    帳戶作為詐欺取財之犯罪工具，亦不違背其本意之幫助詐欺
    取財之未必故意，於民國96年9 、10月間之某日，將其兄葉
    忠明（由檢察官另行偵辦）所申辦之臺灣銀行鳳山分行000-
    000000000000號帳戶（下稱台銀帳戶）之存摺、提款卡、密
    碼及印章等物，交付予真實身分不詳成年人所組成之詐欺集
    團，容任該詐欺集團使用上揭金融機構帳戶以遂行犯罪。嗣
    該詐欺集團成員乃共同意圖為自己不法所有，基於詐欺取財
    之犯意聯絡，而為以下之犯行：
  (一)以不詳手法使用雅虎奇摩拍賣網站拍賣帳號「aaron123059
    」，並於該網站架設拍賣網頁，假意張貼拍賣「ASUS PG221
    22吋液晶螢幕」之拍賣訊息，適戊○○瀏覽該網頁見該拍賣
    訊息，因認對方確有販賣該物品之意思，而陷於錯誤決定購
    買而下標，並於96年10月8 日依詐騙集團指示將新臺幣（下
    同）13,200元匯至上開台銀帳戶內，並旋於同日遭詐欺集團
    提領一空。
  (二)以不詳手法盜用葉勝男（另經檢察官不起訴處分）向雅虎奇
    摩公司所申請帳號「yehshengnanl」之拍賣帳戶，並於該網
    站架設拍賣網頁，假意張貼拍賣「Panasonic DMC-LX2 千萬
    新廣角數位相機」之訊息，且留有歐嘉宏（業經台灣台南地
    方法院以97年度簡字第1484號判處有期徒刑2 月確定）所申
    請之0000000000號行動電話作為聯絡之用，適丙○○瀏覽該
    網頁見該拍賣訊息，因認對方確有販賣該物品之意思，而陷
    於錯誤決定購買而下標，並於96年10月19日依詐騙集團指示
    匯款10,000元至上開台銀帳戶內，並旋於同日遭詐欺集團提
    領一空。
  (三)以不詳手法盜用黃珮儀（另經檢察官為不起訴處分）向群健
    有線電視股份有限公司所申請之網路帳號，並向雅虎國際資
    訊股份有限公司（下稱雅虎公司）申請拍賣帳號「zxcv9015
    2 」並架設拍賣網頁，假意張貼拍賣「NIKON F100單眼相機
    」之拍賣訊息，並以歐嘉宏上開行動電話供聯絡交易事宜使
    用，適甲○○瀏覽該網頁見該拍賣訊息，因認對方確有販賣
    該物品之意思，而陷於錯誤決定購買而下標，並於96年10月
    19日（檢察官誤載為22日24時30分）依詐騙集團指示將10,
    200 元匯至上開台銀帳戶內，並旋於同日遭詐欺集團提領一
    空。
  (四)以不詳手法盜用邱惠櫻（另經檢察官為不起訴處分）向雅虎
    奇摩拍賣網站所申請之拍賣帳號「beauty8699」，並於該網
    站架設拍賣網頁，假意張貼拍賣「Samsung SGH-D908行動電
    話」之拍賣訊息，適涂淵瑞瀏覽該網頁見該拍賣訊息，因認
    對方確有販賣該物品之意思，而陷於錯誤決定購買而下標，
    並於96年10月20日依詐騙集團指示匯款5,070 元至上開台銀
    帳戶內。
  (五)嗣因戊○○、丙○○、甲○○、涂淵瑞匯款後，均遲未收到
    貨品，驚覺受騙而報警處理，始悉上情。
二、案經臺灣高雄地方法院檢察署檢察官簽分偵查起訴。
    理  由
壹、證據能力部分：
    按被告以外之人於審判外之陳述，雖不符前4 條之規定，而
    經當事人於審判程序同意作為證據，法院審酌該言詞陳述或
    書面陳述作成時之情況，認為適當者，亦得為證據，刑事訴
    訟法第159 條之5 第1 項定有明文。查本案認定事實所引用
    之卷內證據資料，除原已符同法第159 條之1 至第159 條之
    4 規定、及法律另有規定等傳聞法則例外規定，而得作為證
    據外，並無證據證明係公務員違背法定程式所取得，而檢察
    官、被告於本院行準備程序時，均同意其作為本案證據之證
    據能力，且本院審酌前揭陳述作成時之情況，並無違法取證
    之瑕疵，亦認以之作為證據為適當，是本件有關被告以外之
    人於審判外之言詞或書面陳述等供述證據，依前揭法條意旨
    ，自均得為證據。
貳、實體部分：
一、訊據被告矢口否認有何幫助詐欺取財犯行，辯稱：於96年9
    月初伊向葉忠明借上開台銀帳戶，因為當時任職保全公司要
    銀行帳戶供作薪資轉帳，之後因為沒有使用該帳戶，且當時
    常常搬家，所以把帳戶資料放在機車置物箱中，因為怕忘記
    密碼所以寫在紙條上夾在存摺裡，之後才發現帳戶遺失云云
    。惟查：
  (一)被告於96年9 月間向其兄葉忠明借得上開台銀帳戶資料等情
    ，迭經被告自承在卷（偵卷三第32頁、院卷第20頁），而被
    害人戊○○、丙○○、甲○○、涂淵瑞確有因下標網路拍賣
    商品，因而受詐欺集團指示將款項匯入上開台銀帳戶內等情
    ，就犯罪事實(一)部分，業經被害人戊○○於警詢中證述明確
    ，且有玉山銀行福和簡易型分行98年11月11日玉山福和字第
    0981109001號函所附帳戶歷史交易往來明細在卷可證（警卷
    二第33-34 頁、院卷第61-62 頁）；犯罪事實(二)部分，業經
    被害人丙○○於警詢中證述明確，並有郵政自動櫃員機交易
    明細表、網路帳號資料、網路拍賣得標列印資料、買賣雙方
    電子郵件聯繫資料在卷可證（警卷一第10-12 、15-16 、61
    -63 頁）；犯罪事實(三)部分，業經被害人甲○○於警詢中證
    述明確，並有元大銀行帳戶交易明細報表、買賣雙方電子郵
    件聯繫資料、網路拍賣得標列印資料、網路帳號資料在卷可
    證（偵卷二第10-12 、18-26 、58頁）；犯罪事實(四)部分，
    業經被害人涂淵瑞於警詢中證述明確，且有存摺影本、得標
    網頁、買賣雙方電子郵件聯繫資料、網路詐騙檢舉資料、網
    路帳號資料在卷可證（偵卷四第2-15、23頁），又觀諸上開
    台銀帳戶之歷史交易紀錄，可知被害人戊○○、丙○○、甲○○所匯入之款項，均於匯入當日隨即遭人以金融卡提領方
    式領取一空，有上開台銀帳戶歷史交易紀錄在卷可查（偵卷
    四第28頁），是以被告上開帳戶確遭詐欺集團人員用於詐騙
    被害人後匯款所用，已堪認定。
  (二)被告雖以前開情詞置辯，惟查，被告於偵查中供稱：公司要
    辦轉帳，所以就將帳戶放在機車置物箱，因為葉忠明常忘記
    鎖門，伊認為放置物箱較保險，後來沒有使用該帳戶，直到
    98年4 月葉忠明被緝獲後經他通知，去翻置物箱才發現已經
    遺失等語（偵卷三第32-34 頁）；於本院審理時則供稱：當
    時96年間去保全公司之前，伊與葉忠明一起搬家，覺得帳戶
    帶在身上不方便，就把葉忠明的存摺放在機車置物箱，後來
    忘記這件事，這段期間伊都有騎車，但置物箱裡放有兩件雨
    衣，帳戶放在雨衣下面等語（院卷第51-54 頁），觀諸上開
    被告所述，其於偵查中並非表示係因搬家之故始將帳戶資料
    置於機車置物箱內，然於本院審理時則為此供述，前後已有
    不符，其所辯是否足採，本非無疑；且按常理而言，個人重
    要物品豈只銀行帳戶資料而已，縱屬因搬家或其他因素而有
    隨身攜帶之必要，亦甚難想像竟有僅將銀行帳戶資料單獨存
    放而與其他重要物品區分處理之情形，又機車置物箱為騎士
    常使用之處，一般人稍加注意即可知該處內之物品有無遺失
    ，被告辯稱自96年9 月間至98年4 月間止，皆忘記該帳戶資
    料在置物箱內，且均未發現該置物箱內之帳戶、提款卡及印
    章業經遺失，竟又能在忘記後1 年7 月許，經葉忠明通知後
    即迅速想起該等物品係在機車置物箱內，並始終確認、堅稱
    即係因為置放於該處失竊，是其所辯，顯然常情不符，不足
    採信。
  (三)另自詐騙集團之角度審酌，實施詐騙行為之人，既知以他人
    之帳戶掩飾犯罪所得，顯非智慧愚昧之人，自明知當今社會
    上一般正常之人因利用人頭帳戶遂行詐欺之行為橫行，如帳
    戶存摺、密碼、提款卡遭竊或遺失，為防止他人拾得或竊得
    其存摺、提款卡之人盜領其存款或做為不法使用而徒增訟累
    ，必於發現後立即報警或向金融機構辦理掛失止付。且當原
    帳戶所有人掛失止付後，詐欺集團即無法以拾得或竊得之存
    摺、提款卡順利提領該帳戶內之存款，在此情形下，如仍以
    此帳戶作為其犯罪工具，則在向他人詐騙，並使被害人將款
    項匯入該帳戶後，極有可能因帳戶所有人掛失止付而無法提
    領，大費周章從事於犯罪之行為卻無法得償犯罪目的，此顯
    非該等財產犯罪份子所可能犯之錯誤。換言之，從事此等財
    產犯罪之不法份子，若非確知該帳戶所有人不會去報警或掛
    失止付，而確定能自由使用該帳戶提款、轉帳，則應不至於
    以該帳戶從事於財產犯罪。再衡以被告於96年9 、10月間取
    得本件台銀帳戶後，被害人旋於同年10月8 日至20日陸續遭
    詐騙匯入款項至被告上述帳戶，且該等匯款多均隨即於同日
    即遭領取，此有前述台銀帳戶歷史交易明細表1 份附卷可憑
    ，更足見該詐騙集團於向被害人施以詐騙手段並前往提領款
    項之時，已知該帳戶之申辦人係有意提供使用，並確信該帳
    戶其時尚無被掛失止付之可能，始放心以之作為犯罪之工具
    ，是該帳戶非如被告所辯稱係屬遺失，而係被告同意交付使
    用等情，甚為明確。
  (四)又按金融帳戶係個人理財之工具，一般人向金融機構開設帳
    戶，並無任何法令之限制，只須提出身分證、印章即可辦理
    開戶，此為眾所週知之事實，則依一般人之社會生活經驗，
    苟見他人不自行申請開立帳戶而蒐集不特定人之帳戶使用，
    衡情應可知悉被蒐集之帳戶係被利用為與財產有關之犯罪工
    具。且近來利用人頭帳戶詐欺取財之犯罪類型層出不窮，該
    等犯罪多數均係利用人頭帳戶作為出入帳戶，並經媒體廣為
    披載，被告係成年且智力成熟之人，對此應知之甚詳，竟仍
    提供自己帳戶供他人使用，足認被告確有幫助他人詐欺取財
    之不確定故意甚明。
  (五)被告雖另提出其機車置物箱轉軸連結處損壞照片2 張（院卷
    第57頁），惟該等照片所示置物箱損壞情形，並無證據證明
    係為96年9 、10月間為他人破壞所造成，自無從作為有利被
    告認定之依據，併此敘明。
  (六)綜上所述，被告前揭所辯，與常理有所不符，顯係臨訟卸責
    之詞，不足採信，本件事證明確，被告幫助詐欺取財犯行堪
    以認定，應予依法論科。
二、按刑法上之幫助犯，係對於犯罪與正犯有共同之認識，而以
    幫助之意思，對於正犯資以助力，而未參與實施犯罪之行為
    者而言。如未參與實施犯罪構成要件之行為，且係出於幫助
    之意思提供助力，即屬幫助犯，而非共同正犯。本件被告將
    帳戶資料交付詐欺集團使用，雖使該集團成員得基於詐欺取
    財之犯意，向被害人戊○○、丙○○、甲○○、涂淵瑞施以
    詐術，致使被害人4 人均陷於錯誤，匯款至被告提供之上開
    帳戶中，遂行其詐欺取財之犯行，惟被告單純提供帳戶供人
    使用之行為，並不等同於向被害人4 人施以欺罔之詐術行為
    ，且亦無證據證明被告有參與詐欺取財犯行之構成要件行為
    ，是揆諸前揭說明，核被告所為，係犯刑法第30條第1 項前
    段、第339 條第1 項之幫助詐欺取財罪。又被告以此一提供
    帳戶資料之幫助行為供犯罪集團為詐欺取財款項匯入之用，
    並使被害人4 人均陷於錯誤，匯入款項至被告之上開台銀帳
    戶中，使被害人等均受有損害，係以一行為同時觸犯數幫助
    詐欺取財罪，侵害不同被害人之財產法益，為同種想像競合
    犯，應依刑法第55條規定，論以一幫助詐欺取財罪處斷（臺
    灣高等法院暨所屬法院96年法律座談會刑事類提案第7 號意
    旨參照）。被告基於幫助之犯意而為詐欺構成要件以外之行
    為，為幫助犯，酌依刑法第30條第2 項規定減輕其刑。至如
    犯罪事實(一)所示被害人戊○○被詐欺部分之犯罪事實，雖未
    經檢察官聲請簡易判決處刑，惟此部分證據既原已顯現於卷
    內，且經核與聲請簡易判決處刑部分，有前述裁判上一罪之
    關係，而為起訴效力所及，是本院自得擴張審理該部分事實
    ，併此敘明。
三、被告犯罪事證既明，原審予以論罪科刑，固非無見。惟就被
    害人戊○○遭詐欺部分之犯罪事實，於原審卷內即已顯現，
    原審未予擴張併予審理，尚有疏漏。被告猶執前詞，否認犯
    罪而提起上訴，固無理由，惟原判決既有上揭可議之處，自
    屬無可維持，應由本院將原判決撤銷改判。爰審酌被告將帳
    戶提供他人詐欺取財使用，紊亂社會正常交易秩序，並使不
    法之徒藉此輕易詐取財物，檢警難以追查緝捕，所造成之危
    害非輕，行為殊不足取，又犯後否認犯行，且飾詞狡辯，未
    見悔意，及考量被害人戊○○、丙○○、甲○○、涂淵瑞等
    4 人合計遭受詐騙之金額達3 萬餘元等一切情狀，量處如主
    文所示之刑，並諭知易科罰金之折算標準。
四、末按刑事訴訟法第370 條規定，由被告上訴或為被告之利益
    而上訴者，第二審法院不得諭知較重於原審判決之刑，但因
    原審判決適用法條不當而撤銷之者，不在此限，簡易判決處
    刑之上訴亦準用之，同法第455 條之1 第3 項定有明文。所
    謂不利益變更之禁止，僅禁止其為較重之刑之宣告，不及於
    被告之不利益事實之認定與法律之適用。而法院對有罪之被
    告科刑，應符合罪刑相當之原則，使罰當其罪，以契合人民
    之法律感情，此所以刑法第57條明定科刑時應以行為人之責
    任為基礎，並審酌一切情狀，尤應注意該條所列各款事項，
    以為科刑輕重之標準。此項原則於刑事訴訟法第370 條所定
    不利益變更禁止情形，自亦有其適用。易言之，案件雖由被
    告上訴，但因原判決適用法條不當而撤銷者，即非不可諭知
    較重之罪（最高法院88年台上字第2201號、90年台非字第11
    4 號判決意旨參照）。查本件雖未經檢察官上訴，而為被告
    提起上訴，惟被告以一幫助詐欺之行為，幫助詐騙集團分別
    詐騙被害人戊○○、丙○○、甲○○、涂淵瑞等人之財物，
    係一行為觸犯數個相同罪名，為想像競合犯，應依刑法第55
    條規定，從一重處斷，其罪刑輕重，當與想像競合犯行次數
    及犯罪情狀有關。原判決漏未論處被告幫助詐騙集團詐欺被
    害人戊○○之犯行，惟該部分為起訴效力所及，並經本院加
    以審判論罪，是其應非難評價之犯行，與原判決所審認者自
    有不同。原判決雖亦認係一行為觸犯相同罪名，就形式上觀
    之，雖無差異，然實質上其所含法條刑罰輕重之程度，顯有
    不同，是其適用法條實質上已然不當，依前揭說明，本院自
    得依其所為侵害法益之程度，併一切情狀改判諭知較重於原
    審判決之刑度，應予敘明。
據上論斷，應依刑事訴訟法第455 條之1 第1 項、第3 項、第36
9 條第1 項前段、第364 條、第370 條、第299 條第1 項前段，
刑法第30條第1 項、第2 項、第339 條第1 項、第55條、第41條
第1 項前段，刑法施行法第1 條之1 第1 項、第2 項前段，判決
如主文。
本案經檢察官乙○○到庭執行職務。
中    華    民    國    98    年    11    月    30    日
            刑事第九庭  審判長  法  官  鄭詠仁
                                法  官  謝枚霏
                                法  官  黃沛文
以上正本證明與原本無異。
不得上訴。
中    華    民    國    98    年    11    月    30    日
                                書記官  鄧思辰
附錄本判決論罪法條：
中華民國刑法第30條
（幫助犯及其處罰）
幫助他人實行犯罪行為者，為幫助犯。雖他人不知幫助之情者，
亦同。
幫助犯之處罰，得按正犯之刑減輕之。
中華民國刑法第339條
（普通詐欺罪）
意圖為自己或第三人不法之所有，以詐術使人將本人或第三人之
物交付者，處5 年以下有期徒刑、拘役或科或併科1 千元以下罰
金。
以前項方法得財產上不法之利益或使第三人得之者，亦同。
前二項之未遂犯罰之。


司法院資訊處製作；財團法人民間司法改革基金會備份。
